【裁判字號】    98,台上,6104
【裁判日期】    981022
【裁判案由】    貪污
【裁判全文】
最高法院刑事判決            九十八年度台上字第六一０四號
上  訴  人  台灣高等法院台南分院檢察署檢察官
被      告  甲○○
選任辯護人  蔡碧仲律師
上列上訴人因被告貪污案件，不服台灣高等法院台南分院中華民
國九十八年八月二十七日第二審判決（九十八年度上訴字第四九
五號，起訴案號：台灣嘉義地方法院檢察署九十六年度偵字第二
六五四號），提起上訴，本院判決如下：
    主  文
原判決撤銷，發回台灣高等法院台南分院。
    理  由
本件原判決以公訴意旨略稱：被告甲○○係嘉義縣朴子市新庄里
（下稱新庄里）里幹事，其與該里里長李金木（業經第一審判決
無罪確定）均明知嘉義縣區域性垃圾焚化廠營運階段所提供之回
饋金，係由嘉義縣政府核撥予朴子市轉付該轄新庄里等五個里，
由各該里里長及里辦公處人員核實運用。被告與李金木於民國九
十五年五月間，利用「九十四年度嘉義縣鹿草垃圾焚化廠回饋金
」舉辦「金門環境觀摩活動」（下稱「觀摩活動」）。該項觀摩
活動僅限設籍新庄里之居民參加，並規定每戶人口六人以下者，
限一人免費參加，超過六人者，限二人免費參加，超過十人者，
限三人免費參加，其餘須自費參加，自費則每人須向旅行社繳付
新台幣（下同）五千五百元。由李金木將該觀摩活動通知單（含
報名表）責由該里各鄰鄰長派發各住戶，並將報名表收繳由被告
及李金木負責審查報名參加人員資格。詎被告與李金木共同基於
為第三人不法利益之犯意聯絡，違背上述審查義務，於收取上開
活動報名表後，並未確實審查報名者之身分證明等文件，查明是
否符合上述資格限制。且彼等已知悉陳龔麗珠、洪寶金、吳顏緊
、陳秀錦等四人並未設籍新庄里，與設籍該里之楊逸萱均不符合
前述免費參加之條件，卻將楊逸萱之住址載為同市新庄里十之十
號，與其實際設籍地址（即新庄里一之十三號）不符；另黃玉芳
（下或稱黃女）設籍新庄里七十三號，並未填寫活動通知單（即
報名表），亦不符合免費參加之條件。惟被告與李金木卻違反規
定，讓上述六人免費參加該觀摩活動，致上述回饋金經費增加支
出三萬三千元，足以生損害於嘉義縣政府對於上述回饋金管理使
用之正確性，因認被告涉犯刑法第三百四十二條第一項背信罪嫌
。惟經審理結果，認為不能證明被告犯罪，因而撤銷第一審關於
被告部分科刑之判決，改判被告無罪；固非無見。
惟查：證據雖已調查，若仍有其他重要證據未予調查，致事實未
臻明瞭者，即與未經調查無異，如遽行判決，仍難謂無應於審判
期日調查之證據而未予調查之違法。原判決雖以上述觀摩活動參
加人員名冊（丙車）係證人蔡旭文（下稱蔡某）依照被告所交付
報名表或便條紙繕打，被告並未指示蔡某應如何繕打，故有可能
因蔡某疏失而誤繕黃玉芳住址。且黃女係由黃清河臨時報名參加
，其年籍資料並未與該戶先前報名之黃清河、吳秀娟、黃玉如記
載於同一張報名表上，則被告所辯因疏失而未實質審核黃女是否
合於免費參加之資格，尚符事理。況被告之里幹事職位並非選舉
產生，且不隨同里長更替而異動，應無不法圖利他人或故意損害
嘉義縣政府之誘因，縱其因處理事務怠於注意致生不良影響，然
是否出於故意尚非無疑，因認不能證明被告有背信或不法圖利他
人之故意，而為有利於被告之認定（見原判決第十二頁第十二行
至第十三頁第十五行）。惟依本件起訴意旨及原判決理由之說明
，黃玉芳係設籍於「嘉義縣朴子市新庄里四鄰七十三號」，該戶
內人口共計八人，黃女之父黃清河因擔任新庄里第四鄰鄰長本可
免費參加上述觀摩活動，故該戶依規定僅限另二人免費參加（即
該戶共三人可免費參加）。而該戶除黃清河外，已先有吳秀娟及
黃玉如二人報名獲免費參加，既已滿額，則黃女參加該觀摩活動
，即應自費，不得再享免費優待（見起訴書犯罪事實欄及原判決
第十頁第七行至第十一頁第九行）。原判決既認定黃女參加上開
觀摩活動之報名手續係由被告親自受理（見原判決第十頁倒數第
五至四行），則被告對於黃女不符合免費參加之資格，似難諉為
不知。惟被告不但違反規定允許黃女免費參加，且上述觀摩活動
參加人員名冊（丙車）編號１內所記載黃女之住址為「嘉義縣朴
子市新庄里四鄰二十三號」，亦與黃女設籍地址不符，其上復未
註明應「自費」等字樣，顯與常情不合（見嘉義縣調查站卷第十
四頁），則被告主觀上有無不法圖利黃清河或黃女之故意，即非
無疑。且被告於偵查中供承認識黃清河（黃清河為該里第四鄰鄰
長），並稱黃女之報名資料係伊所填寫等語（見九十六年度偵字
第二六五四號卷第四十二頁）；於第一審亦供稱伊將黃清河所提
供黃女出生年月日、身分證字號及地址寫在便條紙並夾在報名表
上交工作人員補載於參加人員名冊等語（見一審卷第三一二頁）
。則被告究因疏失？抑為圖利黃清河或黃女而故意誤載黃女之住
址？或係該工作人員因疏忽而誤繕所致？仍應進一步調查，以釐
清事實真相。況不符資格而獲被告准予免費參加該次觀摩活動者
除黃女外，尚有陳龔麗珠、洪寶金、吳顏緊、陳秀錦、楊逸萱等
五人，其中前四人並未設籍於朴子市新庄里，均不符合免費參加
之資格；而楊逸萱不僅不符合免費參加之條件，參加人員名冊內
所載其住址為同市新庄里「十之十號」，亦與其實際住址（即新
庄里一之十三號）不相符合。若被告稍加審核其等身分戶籍資料
，應可輕易發現該六人均不符前述免費參加之條件，何以竟未加
以審查？究係出於疏失？抑故意為之？亦有可疑。參以證人陳龔
麗珠於偵查中證稱：「（妳知道要自費嗎？）知道，我女兒陳金
凰上車時有問里幹事（即被告）要收錢嗎，他說先不用收」等語
（見同上偵查卷第三十八頁）。則陳龔麗珠於事前不僅已知悉其
應自費參加，於上車時尚由其女兒向被告詢問應否收費，乃被告
猶答稱「先不用收」等語，則其真意為何？尤有疑竇。究竟被告
有無實質審查免費參加上述觀摩活動人員之資格？若無，其原因
何在？若有，應不難發現上揭住址記載錯誤及黃女等六人均不符
合免費參加資格之情形，何以其竟未發現？又黃女及楊逸萱之住
址記載錯誤，究係因被告疏失？或故意誤載？抑工作人員因疏忽
而誤繕所致？再陳龔麗珠之女兒陳金凰向被告詢問應否收費時，
被告何以猶答稱「先不用收」等語？其用意為何？若其意指暫時
不用先收，何以事後亦未要求陳龔麗珠繳費？此外，黃清河戶口
內（即朴子市新庄里四鄰七十三號）共有八人，有其戶籍謄本附
卷可稽（見九十五年度他字第一四二一號卷第二十八、二十九頁
）。但依上述觀摩活動參加人員名冊編號２、１１、１２、１３
、１５所載，該戶已有五位獲免費參加，連同黃玉芳共有六人獲
免費參加，已超過三人，且參加人員名冊編號２所示之黃林珠及
編號１５所示之黃溪圳，均未設籍於「嘉義縣朴子市新庄里四鄰
七十三號」，但該名冊竟將其二人住址均載為「朴子市新庄里四
鄰七十三號」，顯有不符，究竟原因何在？以上諸多疑點攸關本
件實情之發現及被告主觀犯意之認定，自有詳加根究明白之必要
。原審對上述疑點俱未詳加調查釐清，僅以前揭臆測之詞，遽為
有利於被告之認定，依上說明，難謂無應於審判期日調查之證據
而未予調查及判決理由不備之違法，自難昭折服。檢察官上訴意
旨執以指摘原判決不當，尚非全無理由，應認有撤銷原判決發回
更審之原因。
據上論結，應依刑事訴訟法第三百九十七條、第四百零一條，判
決如主文。
中    華    民    國  九十八  年    十    月  二十二  日
                      最高法院刑事第八庭
                          審判長法官  洪  文  章
                                法官  王  居  財
                                法官  郭  毓  洲
                                法官  黃  梅  月
                                法官  邱  同  印
      本件正本證明與原本無異
                                      書  記  官
中    華    民    國  九十八  年    十    月  二十六  日
                                                     ｍ


司法院資訊處製作；財團法人民間司法改革基金會備份。
